【裁判字號】    97,聲判,8
【裁判日期】    971231
【裁判案由】    交付審判
【裁判全文】
臺灣新竹地方法院刑事裁定               97年度聲判字第8號
聲  請  人
即  告訴人  甲○○
聲  請  人
即  告訴人  上泰建設股份有限公司
法定代理人  乙○○
上  2   人
共同代理人  葉民文律師
被      告  丙○○
被      告  丁○○
上列聲請人因告訴被告等2 人誣告等案件，經臺灣新竹地方法院
檢察署檢察官以民國97年度偵字第305 號為不起訴處分後，聲請
人不服聲請再議，再經臺灣高等法院檢察署以97年度上聲議字第
1985號駁回再議確定，聲請人不服駁回再議之處分，就被告等2
人所涉詐欺部分，聲請交付審判，本院裁定如下：
    主  文
聲請駁回。
    理  由
一、聲請意旨：引用聲請人聲請交付審判狀及刑事補充理由狀所
    載（如附件）。
二、按告訴人不服上級法院檢察署檢察長或檢察總長認再議為無
    理由而駁回之處分者，得於接受處分書後10日內委任律師提
    出理由狀，向該管第一審法院聲請交付審判；法院認為交付
    審判之聲請不合法或無理由者，應駁回之，刑事訴訟法第25
    8 條之1 及第258 條之3 第2 項前段分別定有明文。
三、本件聲請人原以：緣告訴人甲○○及上泰建設股份有限公司
    （下稱：上泰公司）於民國86年間投資興建坐落在新竹市○○段第871 地號等39筆土地上之「懷恩紀念堂納骨塔」，並
    已於86年5 月16日向地主即被告丙○○購買前開土地，與建
    造執照持有人即施性忠（按：遭控誣告部分，業經檢察官以
    同案號不起訴處分確定）訂有建造執照買賣契約，被告丙○○、丁○○（即地主代表人）與其於88年5 月14日另簽立之
    協議書，其中第2 條明確記載係依據86年5 月16日簽訂之買
    賣契約作為原則，其中第6 條記載被告丁○○需將上開土地
    移轉登記在告訴人甲○○及上泰公司名下，並協助向施性忠
    取得建造執照之相關權利；又被告丁○○及施性忠另訂立之
    合作契約書，雖以被告丁○○為名義人，然被告丁○○僅係
    協助告訴人甲○○及上泰公司取得建造執照，價款亦係告訴
    人甲○○及上泰公司所出資；又被告丁○○帶同告訴人甲○○及關係人張泰雄、沈文來等人，與施性忠簽立合作契約書
    以取得建造執照，於當日施性忠即已收取新台幣（下同）1,
    000 萬元，足見告訴人甲○○及上泰公司於86年5 月16 日
    購買上開土地之契約一直有效，告訴人甲○○及上泰公司亦
    因此繼續支付部分土地買賣價金。詎被告等2 人竟私自與張
    泰雄另訂合建契約，將上開土地及建造執照據為己有後出售
    ，導致告訴人甲○○及上泰公司所購買之土地及建造執照均
    無法取得，同時遭受支付土地及建造執照價金之損失，因認
    被告等2 人皆涉有刑法第339 條第1 項詐欺取財罪嫌，而提
    出告訴。
四、經臺灣新竹地方法院檢察署檢察官調查後以97年度偵字第30
    5 號為不起訴處分，該不起訴處分理由如下：
  (一)按犯罪事實應依證據認定之，無證據不得認定犯罪事實，刑
    事訴訟法第154 條第2 項定有明文。
  (二)訊據被告等2 人均否認涉有上開犯行，被告丙○○辯稱：告
    訴人甲○○於86年5 月16日向其購買系爭土地及向施性忠購
    買建造執照，欲興建納骨塔，然告訴人甲○○所支付之支票
    無法兌現，已無履約能力，故其與施性忠寄送存證信函向告
    訴人甲○○及上泰公司表示解除契約，之後才與關係人彭鼎
    富簽約，將土地賣給彭鼎富，但彭鼎富支付之支票亦因無法
    兌現而取消契約，嗣其因欠被告丁○○款項，將上開土地委
    託予被告丁○○管理，被告丁○○再將土地賣給關係人張泰
    雄等語；另被告丁○○則辯稱：告訴人甲○○未依86年5 月
    16 日 之契約付款，是被告丙○○於87年4 月23日將土地賣
    給關係人彭鼎富，其僅為見證人，後來關係人彭鼎富之支票
    也未兌現，復其與被告丙○○討論同意在未找到合適之新買
    主前，倘告訴人甲○○有能力出資，就由告訴人甲○○繼續
    履約，嗣因關係人張泰雄願意出資購買，其經告訴人甲○○
    同意，以給予告訴人甲○○1 萬3000個塔位為代價，請告訴
    人甲○○退出，再將土地賣給關係人張泰雄，其與關係人張
    泰雄訂定之合建契約中有約定給予告訴人甲○○1 萬3000個
    塔位，並無詐欺之行為等語。
  (三)經查：施性忠擁有新竹市政府所核准前揭懷恩堂靈骨塔之建
    造執照及與新竹市政府所簽訂之獎勵興建靈骨塔之契約書，
    另被告丙○○則有土地之所有權，但被告施性忠與丙○○二
    人無力出資興建，所以找尋合作對象，而被告施性忠前因上
    開合建事宜涉嫌詐欺案件，由本院以91年度易字第445 號、
    臺灣高等法院以92年度上易字第957 號判決無罪確定，合先
    敘明。再者，告訴人甲○○在本院91年度易字第445 號審理
    中坦承：「確有收到被告施性忠所寄發之存證信函，但是因
    為地主沒有把土地過戶給他，且被告施性忠未依該買賣契約
    第6 條辦理名義變更，所以其所交付之支票沒有兌現，況且
    被告施性忠也沒有把建照交給他」等語，不管沒有給付價金
    之原因為何，惟告訴人甲○○既坦承依前揭買賣契約其所應
    交付之第2 期款項2,500 萬元，並未如期交付，其未依約履
    行交付第2 期款項2,500 萬元，應係事實，至就該價金未交
    付之理由，雖被告等2 人與告訴人甲○○認知有差異，但該
    部分之款項既未如期交付，則被告丙○○於其後發函解除契
    約，即非無據。從而在本件三方契約中，被告丙○○、丁○○、施性忠於發函解除契約後拒絕繼續履行契約，應屬有正
    當理由，難認其等自始即有不法所有意圖，亦難評價簽訂合
    建契約行為係施用詐術。又前開價金既未如期交付，就被告
    丙○○主觀之認識，自難認明知告訴人甲○○有能力履行契
    約，方予解約，但告訴人甲○○主觀上認契約仍然存續，要
    求被告等履行該契約，經核該等爭議應僅係民事糾紛，不符
    刑法第339 條第1 項詐欺取財罪之要件；換言之，被告丙○○寄發存證信函解除契約是否有效，如有爭議乃民事糾紛之
    問題，自可另循民事訴訟之途徑以求釐清，非謂被告丙○○
    解除契約後再賣，即屬一物二賣，而構成詐欺。綜上所述，
    被告等2 人所辯應屬可採，均難以詐欺等罪相繩。此外，復
    查無其他積極證據足認被告等人有何告訴人兼告發人所指訴
    之犯行，揆諸首揭規範意旨，應認其等犯罪嫌疑不足。
五、聲請人不服上開不起訴處分，而以：『(一)被告丙○○、丁○○二人所辯，先解約再出賣一節，顯與事實不符。(二)被告丁○○僅係協助告訴人取得建照，其與被告丙○○均明知系爭
    土地及建照係告訴人所購買，卻擅將之出賣與張泰雄，其等
    顯涉有詐欺罪嫌。」等語，聲請再議，經臺灣高等法院檢察
    署以97年度上聲議字第1985號駁回再議聲請，其理由如下：
    「原檢察官經偵查結果認被告等誣告等罪嫌不足，其認定之
    理由已詳載於原處分書內，如該處分書中所述，聲請再議意
    旨所述：「告訴人與被告施性忠之契約，係雙務契約，被告
    施性忠負有將獎勵投資興辦靈骨塔契約權利讓與聲請人及不
    得妨礙聲請人行使權利之義務，是本案最應審究者，乃係有
    無違約？何人違約？」等語，均屬民事糾葛問題，要與誣告
    罪之構成要件有間；而其餘再議意旨所指，業據原檢察官詳
    查後載明不起訴處分理由於處分書中，且核其理由，並無不
    當，是告訴人仍執陳詞，指摘原不起訴處分不當，其聲請再
    議，應認無理由。』等語，駁回聲請人之再議聲請。
六、聲請人雖再執首開理由聲請交付審判，然查：
  (一)刑事訴訟法第258 條之1 規定告訴人得向法院聲請交付審判
    ，係對於檢察官不起訴或緩起訴裁量權制衡之一種外部監督
    機制，此時法院僅在就檢察官所為不起訴或緩起訴之處分是
    否正確加以審查，以防止檢察機關濫權，依此立法精神，法
    院就聲請交付審判案件之審查，所謂「得為必要之調查」（
    刑事訴訟法第258 條之3 第3 項參照），其調查證據之範圍
    ，自應以偵查中曾顯現之證據為限，不可就告訴人新提出之
    證據再為調查，亦不可蒐集偵查卷以外之證據。再者，依刑
    事訴訟法第260 條對於確定之不起訴處分，如發現新事實、
    新證據得再行起訴之規定，其立法理由說明：本條所謂不起
    訴處分已確定，係包括「聲請法院交付審判復經駁回者」之
    情形在內，益證法院就聲請交付審判案件之審查，所謂「得
    為必要之調查」，其調查證據範圍，自更應以偵查中曾顯現
    之證據為限，不得就告訴人新提出之證據再為調查，亦不可
    蒐集偵查卷以外之證據，否則，將與刑事訴訟法第260 條之
    再行起訴規定，混淆不清。故法院於審查交付審判之聲請有
    無理由時，除認為告訴人所指摘不利被告之事證未經檢察機
    關詳為調查或斟酌，或不起訴處分書所載理由違背經驗法則
    、論理法則或其他證據法則外，否則不宜率予交付審判（法
    院辦理刑事訴訟案件應行注意事項第134 項可供參照），亦
    即法院裁定交付審判之前提，必須偵查卷內所存證據已符合
    刑事訴訟法第251 條第1 項規定「足認被告有犯罪嫌疑」檢
    察官應提起公訴之情形，如該案件仍須另行蒐證偵查始能判
    斷應否交付審判者，因交付審判審查制度並無如同再議救濟
    制度得為發回原檢察官續行偵查之設計，法院仍應依同法第
    258 條之3第2項前段規定，以聲請無理由裁定駁回。
  (二)另刑法第339 條詐欺罪之成立，以意圖為自己或第三人不法
    所有，以詐術使人將本人或第三人之物交付或行為人因而得
    財產上之不法利益為要件，如行為人並未施用詐術，或其所
    用方法不能認係詐術，亦不致使人陷於錯誤，即均與該條之
    構成要件有間（最高法院46年度台上字第260 號判例意旨參
    照）；次按債務人於債之關係成立後，如有債務不履行之情
    形，在一般社會經驗上可能之原因甚多，縱令有遲延給付或
    不為給付之情形，苟無足以證明其在債之關係發生時自始故
    意藉此從事財產犯罪之積極證據，仍不得僅以債信違反之客
    觀事態，即推定債務人有詐欺取財或得利之犯意。
  (三)聲請人雖指摘檢察官未針對其所指述者論斷，執稱：「87年
    3 月13日被告丙○○、施性忠曾發函通知聲請人甲○○，表
    示前於86年5 月16日所訂之買賣契約已經作廢，嗣被告丙○○於87年4 月23日即與代表嘉元開發股份有限公司（下稱嘉
    元公司）之彭鼎富訂約，將上開39筆土地中29筆土地出售予
    嘉元公司，然87年9 月20日被告丁○○竟仍持被告丙○○親
    筆書立之切結書，向聲請人甲○○表示系爭土地絕無一物二
    賣，請求聲請人繼續履約，使聲請人陷於錯誤繼續支付部分
    價金，然最終卻未取得土地、建照，嗣被告丙○○卻將土地
    、建照出售予張泰雄」，認被告等2 人確有詐欺犯行等語，
    然查：
  １經本院依職權調閱上開偵查卷宗後，查得：被告丙○○發函
    與聲請人甲○○解約後，雖另與嘉元公司簽約，然嘉元公司
    嗣後因無力支付款項，亦可能退出系爭土地之合作開發案，
    被告丁○○乃洽詢聲請人甲○○繼續履約之可能性，並要求
    丙○○簽立上開切結書提示予甲○○，證明土地尚未賣給嘉
    元公司，希望聲請人甲○○仍能找尋適合之合作對象等情，
    此除據被告丁○○於偵查中說明綦詳外（740 號偵查卷頁16
    2） ，亦據證人即嘉元公司代表彭鼎富於偵查中證述：「（
    你成立嘉元公司？）丙○○於87年3 月間左右來找我，他跟
    我說甲○○沒有履行契約，丙○○說他有向銀行貸款，利息
    繳不下去了，銀行說再不繳要拍賣土地，他就找我合作，我
    去找丁○○求證，丁○○也說有這件事，我們在4 月間討論
    如何合作，於是在87年4 月23日簽訂契約……十筆土地登記
    在嘉元公司名下，是為了去找日本廠商合作，後來因故無法
    繼續執行契約。」、「嘉元公司退出之後，丁○○他們又去
    找甲○○繼續履約…」等語明確（740 號偵查卷頁185 、18
    6） ；嗣87年11月8 日聲請人甲○○即會同嘉元公司彭新海
    ，及其所尋得之自在園建設有限公司（下稱自在園公司）廖
    清松簽立三方協議書，其中第二條即提到如何處理87年4 月
    23日被告丙○○與嘉元公司上開協議之事，有該協議書在卷
    可稽（同上偵查卷頁94）；後因自在園公司廖清松亦資金不
    足，聲請人甲○○復尋求投資者張泰雄、沈金章合作，雙方
    於88年4 月30日簽訂合約書，明定張泰雄、沈金章之出資事
    宜，有該合約書在卷可參（同上偵查卷頁97），聲請人甲○○尋得投資者後，復於88年5 月14日與丁○○、嘉元公司代
    表彭新海訂定協議書，同意以86年5 月16日原契約書為原則
    重新訂立協議書，有該協議書附卷可參（同上偵查卷頁10）
    ，因該協議書約定聲請人甲○○應先行給付2000萬元，然甲○○仍然無力給付，被告丁○○遂於88年6 月15日轉與張泰
    雄簽訂合建契約，並持以要求甲○○退出合作開發案，然為
    補償聲請人甲○○，上開合建契約附註欄乃約定：「雙方同
    意給予甲○○1 萬3000個骨灰位…」等語，此除有該合建契
    約書在卷可憑外（同上偵查卷頁121 、173） ，並經聲請人
    甲○○於偵查中坦承：「88年6 月22日丁○○帶彭鼎富來找
    我，持丁○○與張泰雄未經我同意簽訂的合建契約，說要給
    我1 萬3 千個塔位，要我退出，說如果我不退出的話，我前
    面跟張泰雄借的錢，付給施性忠、付給地主的錢會被沒收無
    法拿回，所以我才同意退出，並在協議書上簽名，可是丁○○說他沒有帶印章，要將協議書收回，改日再給我，但是之
    後丁○○一直都沒有給我協議書。」等語明確（同上偵查卷
    頁162） 。
  ２則由系爭土地開發案歷次演變之過程，可知被告等2 人於87
    年9 月20日出具上開切結書之目的，係因被告等2 人與嘉元
    公司訂約後，發現嘉元公司仍無法籌措足夠資金共同開發，
    被告等2 人乃回頭希望聲請人甲○○能夠繼續原本合作之開
    發案（嗣後嘉元公司確實亦退出該開發案），聲請人甲○○
    事後亦曾與嘉元公司協議如何繼續開發，自始至終均本於其
    對系爭開發案之利害、得失、損益、風險等因素，綜合評估
    考量後，方決定繼續尋求投資者參與後續之開發，均無陷於
    錯誤之處；其次，被告等2 人後來雖轉與張泰雄合作開發案
    ，然其係因聲請人甲○○財力不足無法切實履約緣故，被告
    等2 人亦未對甲○○隱瞞另與張泰雄簽約之事，且於契約中
    並同意撥給甲○○1 萬3 千個塔位之方式，要求甲○○退出
    合作案，在在均顯示被告等2 人並無施用詐術之行為，自難
    逕以詐欺罪相繩。
  ３檢察官雖未就聲請人所指述者一一論駁，亦未就卷內上開有
    利被告等2 人之事證逐一論斷，然其就上開證據均已詳為調
    查，且認為聲請人與被告等2 人有關系爭土地開發案，純屬
    民事糾紛，核其論斷並未有何違背法律規定、論理法則或經
    驗法則之處，聲請人仍執前開情詞，聲請本院准予交付審判
    ，自無理由，應予駁回。
七、依刑事訴訟法第258條之3第2 項前段，裁定如主文。
中    華     民     國    97    年    12   月    31   日
                    刑事第二庭  審判長法  官  彭政章
                                      法  官  李毓華
                                      法  官  蔡川富
以上正本證明與原本無異。
不得抗告。
中    華     民     國    97    年    12   月    31   日
                                      書記官  陳秀子


司法院資訊處製作；財團法人民間司法改革基金會備份。
